ACORDAO-COMPLETO-2486425

ACÓRDÃO 9761/2021 ATA 26/2021 - SEGUNDA CÂMARA

VISTOS, relatados e discutidos estes autos de tomada de contas especial instaurada pelo então Ministério do Desenvolvimento Social e Agrário (MDS) , em que se aprecia recurso de reconsideração interposto por Sergio Barreto de Miranda (XXX.051.824-XX) contra o Acórdão 10889/2020-TCU-Segunda Câmara, relatado pelo Ministro-Substituto Marcos Bemquerer Costa, por meio do qual este Tribunal julgou irregulares as contas do recorrente, condenando-o em débito e multa, em razão do atingimento parcial das metas pactuadas no Termo de Responsabilidade 398/MPAS/SEAS/2002 (Siafi 463254) e que teve por objeto o apoio à realização de ações de geração de renda para as famílias do Programa de Erradicação do Trabalho Infantil - PETI no exercício de 2003,
ACORDAM os Ministros do Tribunal de Contas da União, reunidos em sessão da Segunda Câmara, diante das razões expostas pelo relator, em:
9.1 nos termos dos arts. 32, inciso I e 33, da Lei 8.443/1992, conhecer do presente recurso, e sobrestar os presentes autos até o julgamento definitivo do Recurso Extraordinário 636.886 (Tema 899 de repercussão geral) pelo Supremo Tribunal Federal, restituindo-se os autos ao Relator do presente recurso de reconsideração;
9.2 retificar, por inexatidão material, o subitem 9.1 do Acórdão 10889/2020-TCU-Segunda Câmara, da seguinte forma: 
9.2.1 onde se lê "Fundação de Apoio ao Desenvolvido da Universidade Federal de Pernambuco" leia-se "Fundação de Apoio ao Desenvolvimento da Universidade Federal de Pernambuco";	
9.3 dar ciência desta deliberação ao recorrente, informando que o teor integral das peças que o integram poderá ser obtido no endereço eletrônico www.tcu.gov.br/acordaos e que o acesso às demais peças do processo pode ser obtido no endereço eletrônico deste Tribunal, opção "vista eletrônica".

Recurso de reconsideração interposto por Sérgio Barreto de Miranda, exPrefeito de Panelas/PE (peças 96-100 e 104-106), contra o Acórdão 10.889/2020-TCU-2ª Câmara, Ministro Relator Marcos Bemquerer Costa (peça 84), de Tomada de Contas Especial instaurada pelo então Ministério do Desenvolvimento Social e Agrário  MDS em desfavor do Sr. Sérgio Barreto de Miranda, exPrefeito de Panelas/PE, tendo por fundamento o não atingimento das metas pactuadas no Termo de Responsabilidade 398/MPAS/SEAS/2002 (Siafi 463254).

Segunda Câmara

Prefeitura Municipal de Panelas - PE.

3. Recorrente: Sergio Barreto de Miranda (XXX.051.824-XX).

13.1. Ministro presente: Raimundo Carreiro (Relator).
13.2. Ministros-Substitutos convocados: Marcos Bemquerer Costa (na Presidência) e André Luís de Carvalho.

RAIMUNDO CARREIRO

Ministro-Substituto Marcos Bemquerer Costa.

Trata-se de tomada de contas especial instaurada pelo então Ministério do Desenvolvimento Social e Agrário - MDS em desfavor do Sr. Sérgio Barreto de Miranda, ex-Prefeito de Panelas/PE, em face do não atingimento das metas pactuadas no Termo de Responsabilidade 398/MPAS/SEAS/2002 (Siafi 463254) e que teve por objeto o apoio à realização de ações de geração de renda para as famílias do Programa de Erradicação do Trabalho Infantil - PETI.
2.	Examina-se, nesta oportunidade, recurso de reconsideração interposto pelo Sr. Sérgio Barreto de Miranda contra o Acórdão 10889/2020-TCU-Segunda Câmara, relator o Ministro-Substituto Marcos Bemquerer Costa (peça 84) . Transcrevo a seguir, com ajustes de forma, a instrução produzida pela Secretaria de Recursos/Serur (peça 122) , cuja proposta de encaminhamento foi endossada pelo diretor da subunidade (peça 123) e pelo Titular da Secretaria, em cota singela (peça 124) e que recebeu parecer convergente, na essência, do MP/TCU, da lavra do Procurador Sérgio Ricardo da Costa Caribé (peça 125) .
"INTRODUÇÃO 
1.	Trata-se de recurso de reconsideração interposto por Sérgio Barreto de Miranda, exPrefeito de Panelas/PE (peças 96-100 e 104-106) , contra o Acórdão 10889/2020-TCU-Segunda Câmara, Ministro Relator Marcos Bemquerer Costa (peça 84) . 
1.1. 	Reproduz-se a seguir a decisão ora atacada:  
ACORDAM os Ministros do Tribunal de Contas da União, reunidos em Sessão da 2ª Câmara, ante as razões expostas pelo Relator, em:  
9.1.	com fundamento nos arts. 20 e 21 da Lei 8.443/1992, c/c o art. 211, § 1°, do Regimento Interno/TCU, considerar iliquidáveis as contas da Fundação de Apoio ao Desenvolvido da Universidade Federal de Pernambuco, ordenando o seu trancamento; 
9.2.	nos termos dos arts. 1º, inciso I, 16, inciso III, alínea c, e 19, caput, da Lei 8.443/1992, julgar irregulares as contas do Sr. Sérgio Barreto de Miranda, condenando-o ao pagamento da quantia abaixo discriminada, com a fixação do prazo de 15 (quinze) dias, a contar da notificação, para comprovar, perante o Tribunal (art. 214, inciso III, alínea a, do Regimento Interno/TCU) , o recolhimento da dívida aos cofres do Tesouro Nacional, atualizada monetariamente e acrescida dos juros de mora, calculados a partir da data indicada até a data do efetivo recolhimento, nos termos da legislação em vigor, abatendo-se, na oportunidade, o valor devolvido abaixo especificado, nos termos do Enunciado 128 da Súmula de Jurisprudência do TCU:   
	DATA 
	VALOR (R$) 
	Natureza 

	10/11/2006 
	288.963,00  
	D 

9.3.	autorizar, caso requerido, nos termos do art. 26 da Lei 8.443/1992, c/c o art. 217 do Regimento Interno/TCU, o parcelamento da dívida em até 36 (trinta e seis) parcelas mensais e sucessivas, sobre as quais incidirão os correspondentes acréscimos legais (débito: atualização monetária e juros de mora) , esclarecendo ao responsável que a falta de pagamento de qualquer parcela importará no vencimento antecipado do saldo devedor, sem prejuízo das demais medidas legais; 
9.4.	autorizar, desde logo, com base no art. 28, inciso II, da Lei 8.443/1992, a cobrança judicial da dívida, caso não atendida a notificação;  
9.5.	encaminhar cópia deste Acórdão à Procuradoria da República no Estado de Pernambuco, com fulcro no § 7° do art. 209 do Regimento Interno/TCU, para a adoção das medidas que entender cabíveis, bem como ao Ministério da Cidadania, para ciência. 
HISTÓRICO 
2.	Trata-se de Tomada de Contas Especial instaurada pelo então Ministério do Desenvolvimento Social e Agrário - MDS em desfavor do Sr. Sérgio Barreto de Miranda, ex-Prefeito de Panelas/PE, tendo por fundamento o não atingimento das metas pactuadas no Termo de Responsabilidade 398/MPAS/SEAS/2002 (Siafi 463254) . 
2.1.	O ajuste foi celebrado entre aquela municipalidade e o então Ministério da Previdência e Assistência Social e teve por objeto o apoio à realização de ações de geração de renda para as famílias do Programa de Erradicação do Trabalho Infantil - PETI. 
2.2.	Para a consecução do avençado, foram previstos R$ 380.000,00, sendo R$ 372.400,00 à conta do concedente e R$ 7.600,00 referentes à contrapartida do convenente, com vigência estipulada de 14 meses, sendo 12 para a execução do objeto, acrescido de 60 dias para apresentação da prestação de contas. Os recursos federais foram liberados por meio da Ordem Bancária 2002OB002761 em 3/9/2002. 
2.3.	Diante da não comprovação do atingimento das metas estabelecidas, o Sr. Sérgio Barreto de Miranda foi instado a apresentar justificativas para a ocorrência e/ou devolver a verba recebida e, tendo em vista que não logrou êxito em uma e outra demandas, a presente TCE foi instaurada, tendo o então MDS quantificado o débito em R$ 288.963,00, imputando-o ao ex-alcaide. 
2.4.	No âmbito desta Corte, a Secex/TCE instruiu os autos e realizou diligências saneadoras, conforme abaixo (peças 10-11) : 
I) à Secretária Executiva do Ministério do Desenvolvimento Social para que encaminhasse à Secretaria: 
a) Cópia dos documentos encaminhados, a título de prestação de contas e complementares do Termo de Responsabilidade 398/MPAS/SEAS/2002 (Siafi 463254) , firmado entre o então Ministério do Desenvolvimento Social e Combate à Fome - MDS e o Município de Panelas/PE, tendo por objeto o apoio à realização de "ações de geração de renda para as famílias do PETI", bem como de qualquer outro documento encaminhado, em atendimento às solicitações do Ministério, tais como relação de pagamentos; notas fiscais e outros comprovantes de realização das despesas; 
b)	Cópias dos documentos que caracterizem a ocorrência de possível conluio entre as instituições que foram contratadas pelo município de Panelas/PE e municípios vizinhos, conforme registrado no item 2.3.2.1 Relatório da CGU/PE, tendo, no caso, a Prefeitura Municipal de Panelas contratado, por dispensa de licitação, a Fundação de Apoio ao Desenvolvimento da Universidade Federal de Pernambuco - FADE/UFPE, CNPJ 11.735.586/0001-59, para a execução do objeto proposto no Plano de Trabalho relativo ao Termo de Responsabilidade 398/MPAS/SEAS/2002, cuja proposta de preços encaminhada não discriminava os serviços que seriam realizados, indicando apenas o custo total para a execução do projeto, que coincidiu com o mesmo valor constante no Termo de Responsabilidade, bem como cópia do termo aditivo ao contrato que acrescentou serviços, no valor de R$ 41.800,00, não constantes na proposta original, os quais, de igual forma, não foram também discriminados, nem tampouco mensurados individualmente. 
II)	ao Superintendente do Banco do Brasil em Recife/PE para que encaminhasse à Secretaria: 
a) Extratos bancários, a partir da data de abertura até a data de encerramento, da conta corrente utilizada para movimentação dos recursos do Termo de Responsabilidade 398/MPAS/SEAS/2002 (Siafi 463254) , firmado entre o então Ministério do Desenvolvimento Social e Combate à Fome - MDS e o Município de Panelas/PE (Agência 2388-4, conta corrente 74772) , tendo por objeto o apoio à realização de "ações de geração de renda para as famílias do PETI", bem como cópia, frente e verso, dos cheques emitidos a débito da aludida conta, assim como de outros documentos de saques e transferências, com a identificação dos respectivos beneficiários e dos prepostos que os autorizaram (CPF) , e, ainda, com demonstração dos rendimentos auferidos com as aplicações financeiras realizadas no período. 
2.5.	Diante dos elementos encaminhados, a unidade técnica verificou a necessidade de inclusão no polo passivo do processo da Fundação de Apoio ao Desenvolvimento da Universidade Federal de Pernambuco - FADE/UFPE, entidade executora do objeto da avença em foco, em razão de ter se beneficiado indevidamente com o pagamento de valores de serviços não executados ou parcialmente executados de etapas pré-estabelecidas no Plano de trabalho, especificadas sob as rubricas: Cursos para Técnicos e Multiplicadores, Curso para Executores a Nível Municipal, Cursos para Jovens e Adultos, Estágios em Instituições Especializadas, Alimentação, Transporte, Estudos de Mercado e Criação da Marca e Captação de Recursos para Investimentos (peça 44) .  
2.6.	Houve, então, a prolação do acórdão contra o qual se insurge o recorrente.  
EXAME DE ADMISSIBILIDADE 
3.  Reitera-se o exame preliminar de admissibilidade (peça 102) com despacho do relator (peça 109) , Exmo. Ministro Raimundo Carreiro, que concluiu pelo conhecimento do recurso de reconsideração interposto por Sérgio Barreto de Miranda, suspendendo-se os efeitos dos subitens 9.2, e 9.4 do Acórdão 10889/2020-TCU-Segunda Câmara, eis que preenchidos os requisitos processuais aplicáveis à espécie.  
EXAME DE MÉRITO  
4.  	Constitui objeto do presente recurso verificar se: 
a)	houve a ocorrência da prescrição da pretensão de ressarcimento; 
b)	ocorreu equívoco no estabelecimento das metas quantitativas de atendimento das famílias do programa - PETI - Porta de Saída; e 
c)	a ação penal com o mesmo objeto tratado nesta tomada de contas especial, cuja decisão foi pela improcedência, se comunica ao presente processo.  
Prescrição 
5.	O Sr. Sérgio Barreto de Miranda defende que houve a ocorrência da prescrição considerando-se o Código Civil, bem como a Lei 9.873/1999 (peça 96, p. 3-5) .  
5.1. 	Destaca que ocorreu o reconhecimento da prescrição da pretensão punitiva (peça 96, p. 5) .  
Análise  
5.2. No exame da prescrição, a Serur tem adotado os entendimentos detalhados na peça 121, que contém estudo e pronunciamentos anteriores da secretaria sobre o tema. Nessas manifestações estão desenvolvidas as seguintes premissas, que serão utilizadas no presente exame: 
a)	ao julgar o RE 636.886, o STF conferiu nova interpretação ao art. 37, § 5º, da Constituição Federal, fixando a tese de que "é prescritível a pretensão de ressarcimento ao erário fundada em decisão de Tribunal de Contas"; 
b)	as pretensões punitiva e de ressarcimento devem observar o mesmo regime na atividade de controle externo, dado o objetivo comum da prescrição, de fixar prazo para o Tribunal de Contas agir, para caracterizar o ilícito, identificar seu autor, dimensionar as consequências da conduta e impor as consequências legais, independentemente de tais consequências terem natureza punitiva ou ressarcitória; 
c)	até que sobrevenha norma específica, entende-se que a prescrição das pretensões punitiva e de ressarcimento, no processo de controle externo, deve observar o regime da Lei 9.873/1999, na linha dos recentes pronunciamentos do STF a respeito. Assim, sem prejuízo de se realizar o exame da prescrição também segundo o prazo decenal previsto no Código Civil, o critério adotado, na formulação da proposta de encaminhamento, será o da Lei 9.873/1999. 
5.3. Passa-se à análise da prescrição no caso em exame, considerando-se as premissas indicadas anteriormente.  
a) Análise da prescrição segundo os critérios do Acórdão 1441/2016-TCU-Plenário  
5.4.  No que se refere à pretensão punitiva, o TCU tem tradicionalmente aplicado os critérios definidos no Acórdão 1441/2016-TCU-Plenário, que, em incidente de uniformização de jurisprudência, orientou-se pela aplicação do Código Civil. Por este acórdão, em linhas gerais, a prescrição subordina-se ao prazo geral de dez anos (CC, art. 205) , contado a partir da data da ocorrência do fato e interrompido pelo ato que ordenar a citação, a audiência ou a oitiva da parte.  
5.5.  Entre outras razões que justificaram a adoção desse critério destaca-se que o citado dispositivo constitui uma cláusula geral a ser empregada sempre que a pretensão for prescritível, mas a lei não estabelecer um prazo específico, como na hipótese.  
5.6.  O Sr. Sérgio Barreto de Miranda foi condenado em razão da impugnação parcial das despesas realizadas na execução do Termo de Responsabilidade 398/MPAS/SEAS/2002, Siafi 463254, firmado com o então Ministério da Previdência e Assistência Social/Secretaria de Estado de Assistência Social, o qual tinha por objeto o apoio à realização de "ações de geração de renda para as famílias do PETI" no Município de Panelas/PE (peça 68) .  
5.7. Sob a ótica do prazo decenal previsto no regime do Código Civil, nos casos de não comprovação da regular aplicação de recursos repassados por convênios ou instrumentos congêneres, considera-se como marco inicial a data limite para a entrega da prestação de contas final, nos termos do art. 1º, parágrafo 2º, inciso I, da IN TCU 56/2007, aplicável ao caso (Acórdão 5130/2017-TCU-Primeira Câmara, Rel. Ministro Bruno Dantas; Acórdão 2278/2019-TCU-Primeira Câmara, Relator Min Augusto Sherman Cavalcanti) . 
5.8. O Termo de Responsabilidade 398/MPAS/SEAS/2002 (Siafi 463254) foi firmado em 1/7/2002, no valor de R$ 380.000,00, sendo R$ 372.400,00 à conta do concedente e R$ 7.600,00 referentes à contrapartida do convenente, com vigência estipulada, conforme cláusula quarta, em 14 meses, sendo 12 meses para a execução do objeto, acrescido de 60 dias para apresentação da prestação de contas (peça 2, p. 10-13) . Os recursos foram liberados por meio da Ordem Bancária 2002OB002761 (peça 2, p. 15-17) , em 3/9/2002. 
5.9. Consoante Relatório de Tomada de Contas Especial, a vigência do ajuste foi de 1/7/2002 a 5/12/2003 (peça 2, p. 162) . Desse modo, o prazo para a prestação de contas findou em 4/2/2004.  
5.10. Consoante Acórdão 1441/2016-TCU-Plenário, tal é interrompido pelo ato que ordenar a citação, a audiência ou a oitiva da parte.  
5.11. O ato que determinou a citação dos responsáveis ocorreu em 10/2/2019, por meio do pronunciamento da Unidade (peça 43) .  
5.12. O Acórdão 10889/2020-TCU-Segunda Câmara, de 29/9/2020 (peça 84) , julgou irregulares as contas do responsável e o condenou em débito.  
5.13. Desse modo, houve o transcurso de mais de 10 anos entre o termo a quo e o ato que determinou a citação dos responsáveis, tendo ocorrido a prescrição conforme o regime do Código Civil. 
5.14. Ressalta-se que o acórdão combatido reconheceu a prescrição da pretensão punitiva com fundamento no mesmo regime. 
b) Análise da prescrição pelo regime da Lei 9.873/1999   
5.15. A Lei 9.873/1999 apresenta um prazo geral, de cinco anos (art. 1º) , e um prazo especial, previsto no art. 1º, § 2º, a saber: "quando o fato objeto da ação punitiva da Administração também constituir crime, a prescrição reger-se-á pelo prazo previsto na lei penal".  
5.16. Em favor da incidência da Lei 9.873/1999 pesa o fato de que ela adota balizas usuais no âmbito do direito público, prevê causas de interrupção em tudo compatíveis com o processo de controle externo e já vem sendo utilizada pelo STF para limitar o exercício da pretensão punitiva pelo TCU em julgamentos posteriores ao Acórdão 1441/2016-TCU-Plenário.  
5.17. Ressalta-se que as causas interruptivas da prescrição da ação punitiva indicadas no normativo mencionado são: 
Art. 2º  Interrompe-se a prescrição da ação punitiva:                       
I	- pela notificação ou citação do indiciado ou acusado, inclusive por meio de edital;                    
II	- por qualquer ato inequívoco, que importe apuração do fato; 
III	- pela decisão condenatória recorrível; 
IV	- por qualquer ato inequívoco que importe em manifestação expressa de tentativa de solução conciliatória no âmbito interno da administração pública federal.   
5.18. Deve-se asseverar que, nos termos do art. 1º, § 1º, da Lei 9.873/1999, opera-se a prescrição intercorrente se o processo ficar paralisado por mais de três anos, aguardando "julgamento ou despacho". 
5.19. Note-se que há uma correlação entre essa hipótese e as causas de interrupção da prescrição do art. 2º. Com efeito, uma vez interrompida a prescrição por alguma das hipóteses do art. 2º, o processo não pode ficar inativo, sem qualquer inovação processual relevante, por mais de três anos.  
5.20. Trata-se de prazo específico, não se aplicando nem o prazo geral de cinco anos nem o prazo especial, da lei penal (§ 2º) . A finalidade da prescrição intercorrente, com seu prazo próprio, é a de assegurar a eficiência e celeridade nas apurações administrativas. Seria contrário a essa finalidade a paralisação injustificada do processo por período maior que o triênio estabelecido para a hipótese. 
5.21. A extrapolação do prazo de três anos, sem inovação relevante no processo, pode configurar negligência. Por isso, além de se operar a prescrição, deve-se promover a "apuração da responsabilidade funcional decorrente da paralisação, se for o caso". 
5.22. Com base nas considerações acima, tem-se a seguinte análise:  	 
a) termo a quo: encaminhamento da prestação de contas final em 9/2/2004 (peça 2, p. 26) ; 
Causas interruptivas 
b)	Relatório de Ação de Controle da CGU, de 3/11/2006 (peça 2, p. 30-55) ; 
c)	Ofício 458, de 16/2/2007, que solicitou a devolução dos recursos repassados (peça 2, p. 60-61) ; 
d)	Ofício 955/2007/MPF/PRM/CRU, fl. 247, datado de 20/8/2007, e emitido pelo Ministério Público Federal, solicita informações sobre as providências adotadas, tendo em vista as irregularidades constatadas no relatório da Controladoria Geral da União (consoante histórico detalhado pela Coordenação de Prestação de Contas do Fundo Nacional de Assistência Social à peça 2, p. 67) ;  
e)	Procedimento administrativo n° 1.26.002.000051/2007-34 instaurado pelo Ministério Público Federal com base no relatório de ação de controle n° 00190.0028.04/2006-57 consta às fls.248 a 254 (consoante histórico detalhado pela Coordenação de Prestação de Contas do Fundo Nacional de Assistência Social à peça 2, p. 67) . Deve-se informar que tal foi convertido em Inquérito Civil e arquivado em 3/5/2016, consoante Promoção de Arquivamento 23/2016 (http://www.prpe.mpf.mp.br/internet/index.php/internet/Areas-de-Atuacao/AdministracaoPublica/Atividade-extrajudicial/2016/ (offset) /1000) .  
f)	Ofício 057/2008/MPF/PRM/CRU, fl. 287, datado de 17/01/2008, reitera Ofício 955/2007/MPF/PRM/CRU, citado anteriormente (consoante histórico detalhado pela Coordenação de Prestação de Contas do Fundo Nacional de Assistência Social à peça 2, p. 67) ;  
g)	Informação Técnica emitida pela Coordenação Geral de Prestação de Contas em 30/4/2010 (peça 2, p. 66-69) ; 
h)	Ofício 283 CGPC/DEFNAS/SNAS/MDS, referente à notificação visando a regularização da prestação de contas, de 18/2/2011 (peça 2, p. 99) ; 
i)	a Informação Complementar 321/CAPC-TV (RBS) emitida pela Coordenação Geral de Prestação de Contas, em 2/5/2011 (peça 2, p. 108) ; 
j)	Termo de Aprovação emitido pela Ordenadora de Despesas, em 3/5/2011 (peça 2, p. 109) ; 
k)	Despacho CGPC/DEFNAS/SNAS/MDS com pedido de arquivamento de processo, em 13/2/2012 (peça 27, p. 107) ; 
l)	Memorando 404 CGPC/DEFNAS/SNAS/MDS, de 22/5/2015, que informa à Secretaria Nacional de Assistência Social sobre a notificação do responsável para a regularização de pendências, tendo, em resposta, a informação de que o município encaminhou a documentação comprobatória e efetuou a devolução dos valores da contrapartida não utilizados na execução do convênio. Além, relata-se a aprovação da prestação de contas sem excluir a possibilidade de reanálise nos casos de se apurar ato ilícito (peça 27, p. 111-113) ; 
m)	Parecer Técnico 532/2015 CGPC/DEFNAS/SNAS/MDS, de reanálise da prestação de contas, de 1/6/2015 (peça 2, p. 111-113) ; 
n)	Ofício 4177 CGPC/ DEFNAS/SNAS/MDS, de 10/6/2015, que tratou de orientações e devoluções de valores (peça 2, p. 114-117) ; 
o)	Relatório de Tomada de Contas Especial 21/2017, de 3/3/2017 (peça 2, p. 164-168) ; 
p)	autuação do processo no TCU em 15/9/2017; 
q)	citação do responsável em 20/11/2019 (peças 65 e 68) ; e 
r)	Acórdão 10889/2020-TCU-Segunda Câmara, de 29/9/2020 (peça 84) . 
5.23.	A despeito de se verificar que não houve o transcurso de prazo superior a 5 anos entre os eventos destacados, entende-se que se configurou a prescrição intercorrente entre o Despacho CGPC/DEFNAS/SNAS/MDS com pedido de arquivamento de processo, em 13/2/2012 (peça 26, p. 107) , e o Memorando 404 CGPC/DEFNAS/SNAS/MDS, de 22/5/2015.  
5.24.	Ressalta-se que a prescrição ocorreu na fase interna da Tomada de Contas Especial e, no âmbito desta Corte de Contas, foram promovidas diligências (peças 10-11) , de modo que, consta dos autos a documentação que instruiu a mencionada fase interna (peças 15-34) .  
Equívoco no estabelecimento das metas quantitativas de atendimento das famílias do programa - PETI - Porta de Saída 
6.	O Sr. Sérgio Barreto de Miranda destaca que o objeto do ajuste sob o escrutínio desse Tribunal foi firmado com vários outros municípios, dentre os quais se destaca Agrestina, Ibirajuba, Altinho, Cupira, Lagoa dos Gatos, Jurema, São Joaquim do Monte, Sairé e Barra de Guabiraba (peça 96, p. 8) . 
6.1.	Registra que a média populacional desses municípios girava em torno de 17,2 mil habitantes (censo IBGE/2000) , com previsão de 360 participantes diretos e 2.160 beneficiários (peça 96, p. 8) .  
6.2.	O valor médio de cada ajuste situou-se em R$ 230.000,00, ao passo que o Município de Panelas possuía 25,7 mil habitantes com a previsão equivocada de 2.955 beneficiários diretos e 13.297 indiretos, representando mais de 50% da população (censo IBGE/2000) , e que o valor liberado foi de apenas R$ 380.000,00 (peça 96, p. 8) . 
6.3.	Realça que houve superdimensionamento tanto aos beneficiários diretos como os indiretos, sendo estes últimos equivalentes a mais de 50% da população de Panelas que se situava na ocasião em 25,7 mil habitantes (censo IBGE/2000) , isso só já demonstra o brutal equívoco cometido pela Municipalidade (peça 96, p. 12) . 
6.4.	Defende que os valores dispendidos pela Municipalidade de Panelas, no âmbito desse convênio vis à vis os públicos-alvo contemplados, são compatíveis com os municípios citados na defesa (peça 96, p. 12) .  
6.5.	Em relação à não comprovação das informações trazidas, alega que o longo lapso temporal decorrido entre a data de conhecimento dos fatos e a citação do recorrente prejudicou a defesa e pleiteia a realização de diligência nas Prefeituras de Agrestina, Altinho, Cupira, Lagoa dos Gatos, São Joaquim de Monte, Sairé e Barra de Guabirada, com vistas a obter os contratos celebrados e os respectivos planos de trabalho (peça 96, p. 9 e 10) .  
6.6.	Junta aos autos Termo de Contrato de Prestação de Serviços de Capacitação de Famílias Atendidas pelo PETI entre o Município de Ibirajuba e a FADE (doc. 01) e Proposta de Preço da AEMASUL (doc. 02) endereçada à Prefeitura de Jurema, com o propósito de capacitar famílias atendidas pelo Programa de Erradicação do Trabalho Infantil do Governo Federal - PETI, ambos no valor de R$ 230.000,00 (peça 96, p. 9) . 
6.7.	Esclarece que busca obter cópias dos contratos celebrados que permitam a comprovação daquilo que se afirmou anteriormente (peça 96, p. 10) .  
6.8.	Agrega aos autos atas (doc 3) e esclarece que a terceira parcela liberada foi objeto de deliberação por parte do Conselho (doc 4) (peça 96, p. 10-11) .  
6.9.	Diz que, consta no item 19.2.1 do relatório do acórdão combatido que o Conselho Municipal de Assistência Social não analisou os documentos comprobatórios e que o trabalho realizado por esse conselho, foi com base em relatórios de execução, aliás, os mesmos utilizados pela CGU, contudo isso não inviabiliza ou desqualifica as autorizações dadas porque se verifica, nas leituras das atas, a preocupação dos conselheiros em analisarem as ações e as atividades constantes do plano de trabalho, indo desde a realização de seminários de mobilização, reuniões nas várias comunidades agraciadas, bem como a realização de palestras, cursos etc. (peça 96, p. 11-12) . Ademais, o conselho aprovou os pagamentos das 05 parcelas previstas (peça 96, p. 12) .  
Análise 
6.10. Preliminarmente se verifica que a argumentação apresentada pelo recorrente não inova em relação àquela constante de suas alegações de defesa.  
6.11. Consoante se observa dos autos, o recorrente foi condenado em razão das seguintes condutas (peça 65, p. 1) : 
b.1) Deixar de demonstrar o atingimento integral de etapas pré-estabelecidas no Plano de trabalho, especificadas sob as rubricas: Cursos para Técnicos e Multiplicadores, Curso para Executores a Nível Municipal, Cursos para Jovens e Adultos, Estágios em Instituições Especializadas, Alimentação, Transporte, Estudos de Mercado e Criação da Marca e Captação de Recursos para Investimentos;  
b.2) Realizar o pagamento pelo valor integral de parcelas não executadas ou parcialmente executadas do Plano de Trabalho; 
6.12. Considerações constantes no relatório do acórdão combatido elucidam o achado apurado (peça 86, p. 6-7) : 
18.2. Análise: o responsável foi citado em razão do cumprimento parcial do objeto conveniado e ter pago o valor total à entidade contratada por parcelas não executadas ou parcialmente executadas do Plano de Trabalho, conforme demonstração no quadro abaixo: 
		Especificação 
	Quantitativo Previsto 
	Quantitativo Executado 
	Valor unitário 
R$ 
	Valor Total 
Previsto R$ 
	Valor Total 
Executado R$ 
	
		Seminários e Seleção 
	13.297 
	Impossível Avaliar 
	2,29 
	30.572,37 
	30.572,30 
	
		Determinação do 
Objetivo da 
Capacitação 
	13.297 
	Impossível Avaliar 
	1,37 
	18.307,03 
	18.307,03 
	
		Definição de 
Subgrupos 
Homogêneos 
	2.955 
	640 
	5,06 
	14.975,60 
	3.238,40 
	
		Processo Associativo 
- Unidade de 
Produção 
	2.955 
	640 
	2,94 
	8.721,24 
	1.881,60 
	
		Cursos para Técnicos e Multiplicadores 
	2.955 
	200 
	22,34 
	66.059,90 
	4.468,00 
	
		Curso para 
Executores a Nível 
Municipal 
	2.955 
	640 
	21,17 
	62.582,90 
	13.548,80 
	
		Cursos para Jovens e 
	2.955 
	640 
	16,20 
	47.911,32 
	10.368,00 
	
	Especificação 
	Quantitativo Previsto 
	Quantitativo Executado 
	Valor unitário 
R$ 
	Valor Total 
Previsto R$ 
	Valor Total 
Executado R$ 

	Adultos 
					
	Estágios em 
Instituições 
Especializadas 
	2.955 
	0 
	30,72 
	90.806,85 
	- 

	Alimentação 
	2.955 
	640 
	3,15 
	9.358,78 
	2.016,0  

	Transporte 
	2.955 
	640 
	4,95 
	14.634,76 
	3.168,00 

	Estudos de Mercado e Criação da Marca 
	2.955 
	640 
	2,56 
	7.596,84 
	1.638,40 

	Captação de Recursos para Investimentos 
	2.955 
	640 
	2,86 
	8.472,41 
	1.830,40 

	TOTAL 

	380.000,00 
	91.037,00 

	DIFERENÇA 
					288.963,00 

18.2.1. Verifica-se do quadro acima, que não foi possível avaliar a execução de duas metas, e a meta relativa ao estágio em instituições especializadas não foi realizada. Das demais, cuja previsão era 2.955 participantes, executou-se apenas 640, representando tão somente 21,65% do que foi planejado. 
6.13. O recorrente ratifica a argumentação de que as metas foram superestimadas. Tal foi repelida no exame anterior diante da ausência de documentos comprobatórios do alegado.  
6.14. Na presente oportunidade são agregados documentos. No que toca à documentação colacionada pelo recorrente devem ser feitas as seguintes considerações: 
a)	o Termo de Contrato de Prestação de Serviços de Capacitação de Famílias Atendidas pelo PETI entre o Município de Ibirajuba e a FADE, celebrado em 2003, informa o valor de R$ 230.000,00 e termo de vigência de 9 meses. Não está acompanhado do plano de trabalho que demonstra o quantitativo previsto para as atividades, valor unitário e valor total para cada uma (peça 97) ; 
b)	Proposta de Preço da AEMASUL endereçada à Prefeitura de Jurema, com o propósito de capacitar famílias atendidas pelo Programa de Erradicação do Trabalho Infantil do Governo Federal - PETI, informa o quantitativo de 350 pessoas agrupadas entre as famílias e valor de R$ 230.000,00, dividido em 8 módulos (peça 98) . Também se observa não haver detalhamento das atividades; 
c)	Projeto, Plano de trabalho e Termo de Responsabilidade celebrado entre o Ministério da Previdência e Assistência Social e o Município de Agrestina/PE, em junho de 2002, informa que o município possuía 20.028 habitantes (peça 105, p. 3) o atendimento a 350 beneficiários diretos e 1575 beneficiados indiretamente (peça 105, p. 3) , valor de R$ 230.000,00 (peça 105, p. 17) , 12 meses de execução (peça 105, p. 17) .  Observa-se que além de ter quantitativo bem diverso, o valor unitário contido na planilha de aplicação dos recursos do convenente e concedente também não guarda similitude com a ajuste em estudo (peça 105) ; 
d)	Proposta de preço e plano de trabalho endereçado à Prefeitura Municipal de Lagoa do Gatos/PE informa que o município possuía 16.095 habitantes (peça 106, p. 4) com vistas a atender 480 pessoas beneficiadas diretamente e 2160 pessoas indiretamente (peça 106, p. 4) , no valor de R$ 238.992,00 (peça 106, p. 14) . Observa-se que além de ter quantitativo bem diverso, o valor unitário contido na planilha de aplicação dos recursos do convenente e concedente também não guarda similitude com a ajuste em estudo (peça 106, p. 14) .  
6.15. Conclui-se que a documentação apresentada não se mostra robusta e contém dados bem dissonantes do presente ajuste, a fim de considerar como situações análogas a justificar o valor executado pelo recorrente.  
6.16. Ademais, conforme já afirmado na deliberação combatida, a discrepância alegada com o plano de trabalho é "colossal" e se mostraria perceptível durante a execução do convênio que durou 12 meses, e caso se tratasse de superdimensionamento do quantitativo de participantes, o Plano de Trabalho poderia ter sido reajustado à realidade do município no período de vigência do convênio.  
6.17. Destaca-se que também se verificou existir contradição nas alegações de defesa do responsável ao afirmar que o município estava preparado para atender o público alvo em sua totalidade, ao tempo que afirma o superdimensionamento da meta (peça 67, p. 8) . 
6.18. Deve-se destacar que o defendente não apresenta justificativas para a ausência de elementos fáticos apurada pela CGU em relação a metas como seminários e seleção e sobre o não cumprimento da meta de estágio em instituições especializadas. A respeito desta última, consta do item 21.2 da instrução de peça 41, que o próprio município admitiu a inviabilidade de execução devido ao perfil dos cursos selecionados pela comunidade e às características sociais da população beneficiada. Assim, conforme afirmado no relatório do acórdão combatido "pelo menos o valor correspondente à referida meta deveria, de pronto, ter sido devolvido." (peça 86, p. 7) .  
6.19. O responsável apresentou, em sede de alegações de defesa, as atas de reuniões do Conselho Municipal de Assistência Social - CMAS a fim de demonstrar a aprovação da regular aplicação dos recursos do convênio (peça 67, p. 9 e peça 74-78) . 
6.20. Em sua análise, a unidade instrutiva teceu os seguintes considerandos (peça 86, p. 7) : 
18.2.5. Com relação às atas de reunião do Conselho Municipal de Assistência Social anexadas às peças 74 a 78, verificou-se que as constantes das peças 74 e 75 são as mesmas, e ainda a imagem das cópias está ruim, dificultando a leitura. Constatou-se ainda que a primeira parcela paga à contratada foi realizada em junho de 2003 (peça 78) , a segunda em julho (peça 76) , e em agosto foi paga a quarta (peça 77) , evidenciando uma inconsistência, pois deveria se referir à terceira parcela. Além disso, foi estabelecido que o pagamento seria feito em 5 parcelas (peça 78) . Embora as atas das peças 74 e 75 estejam um tanto ilegíveis, foi possível verificar que a reunião foi realizada em 20 de setembro de 2003, portanto, possivelmente aprovou o relatório de execução que permitiu o pagamento da quinta parcela, não havendo, assim, a deliberação sobre o pagamento da terceira parcela. 
6.21.	Na presente oportunidade o recorrente agrega aos autos atas (peça 99) e esclarece que a terceira parcela liberada foi objeto de deliberação por parte do Conselho (peça 100) . Compulsando a documentação, se verifica que o Conselho deliberou sobre a segunda e terceira parcelas no mês de julho (peça 99, p. 4 e 6) .  
6.22.	Entretanto, ainda que se considere a afastada a inconsistência verificada pela unidade técnica, as atas colacionadas não são suficientes a evidenciar a boa e regular comprovação dos recursos públicos. Tais não agregam aos autos a análise das metas. Ademais, não há justificativas para o não atendimento do quantitativo previsto, bem como não traz evidência de execução de todas as metas.  
6.23.	Sobre o pleito de realização de diligência em razão do longo lapso de tempo decorrido que traria prejuízo à defesa, deve-se salientar que constitui ônus do gestor a produção das evidências necessárias para comprovar o adequado uso de recursos públicos, não cabendo ao TCU, a pedido do responsável, realizar diligências para obtenção de provas adicionais às que se encontram no processo (Acórdão 6214/2016-TCU-Segunda Câmara, Ministra Relatora Ana Arraes) .  
6.24.	Por fim, deve-se salientar que o relatório da deliberação combatida consignou que não foi verificado cerceamento de defesa em relação ao recorrente, pois o fato gerador da irregularidade sancionada ocorreu em 10/11/2006, e o responsável foi notificado sobre as irregularidades pela autoridade administrativa competente em 20/5/2010, conforme AR- Aviso de Recebimento, peça 2, p. 74 (peça 86, p. 5) . 
Ação penal com o mesmo objeto tratado nesta tomada de contas especial, cuja decisão foi pela improcedência. 
7.	Afirma que a sentença juntada aos autos é pela improcedência da pretensão punitiva em razão de o Ministério Público não ter comprovado a existência do dolo nos atos de gestão praticados pelo recorrente (peça 96, p. 11) . Considerando-se que o TCU se utilizou dos mesmos dados da ação penal, pleiteia que tal seja sopesado na análise desta Corte de Contas (peça 96, p. 11) . 
7.1. Requer que a ausência de dolo seja considerada em razão do equívoco cometido pela Municipalidade ao indicar um número de beneficiários muito além daquilo que poderia ser atendido (peça 96, p. 12) .  
Análise 
7.2. Primeiramente, deve-se destacar que esta Corte de Contas tem entendimento no sentido de que "a ausência de dolo ou de locupletamento por parte do responsável não o exime do dever de recompor o dano a que deu causa por meio de atuação imprudente e desautorizada. Essas circunstâncias, se presentes, conferem maior gravidade ao ato ilícito e devem ser avaliadas por ocasião da imposição de multa." (Acórdão 1942/2012-TCU-Segunda Câmara, Ministro Relator Aroldo Cedraz) .  
7.3. Em sede de alegações de defesa, o responsável anexou cópia de sentença da Ação Penal (Processo 0800600- 68.2019.4.05.8302) proferida pela 16ª Vara Federal de Pernambuco (peça 72) .  
7.4. Compulsando o decisum (peça 72) , verifica que a autoridade judiciária entendeu que não houve prova do desvio de verbas em favor de terceiros, entretanto não afastou a possibilidade de  ocorrência de irregularidades na execução do projeto e, consequentemente responsabilização na esfera administrativa ou até mesmo criminal (peça 72, p. 6) . Por pertinente destacam-se os seguintes excertos (peça 72, p. 6) : 
Primeiramente, observa-se que embora alguns cursos tenham sido indicados e não fornecidos, outros tantos foram oferecidos mesmo sem constar na lista da FADE. Isso porque a forma de prestação dos cursos privilegiou o uso da própria população local para oferecer as aulas. Assim, inexistindo alguém na localidade em piscicultura ou caprinocultura, por exemplo, foram disponibilizados cursos de pintura em tecido, sabonete, com palha de milho etc. 
Além disso, ainda que detectadas as falhas na comprovação da forma de execução do projeto, estas poderiam até implicar na responsabilização do réu pela via administrativa, ou mesmo criminal. Todavia, especificamente quanto ao delito art. 1°, I do Decreto-Lei 101/67, definitivamente não há provas de seu cometimento pelo réu, visto que não demonstrado pelo MPF o dolo daquele em desviar as verbas do convênio em favor do FADE ou de qualquer outra pessoa. 
7.5. 	Assim, a absolvição do responsável se deu em relação à prática do delito previsto no art. 1º, inciso I, do Decreto-Lei 201/1967, nos termos do art. 386, inciso II, do CPP, em razão de não ter sido demonstrado o elemento subjetivo (dolo) em sua conduta.  
7.6. Veja-se que o próprio decisum já afirma a possibilidade de responsabilização do réu pela via administrativa, ou mesmo criminal em razão de serem apuradas falhas na comprovação da forma de execução do projeto.  
7.7. Além disso, inexistência do fato ou negativa de autoria em processo criminal é que justificaria a comunicabilidade das instâncias (Acórdão 7122/2012-TCU-Primeira Câmara, Ministra Relatora Ana Arraes) , entretanto, não é a hipótese dos presentes autos.  
7.8. No caso em análise, a alegada ausência de dolo não afasta a irregularidade atinente à não comprovação do atingimento integral de etapas pré-estabelecidas no Plano de trabalho e ao pagamento pelo valor integral de parcelas não executadas ou parcialmente executadas do Plano de Trabalho.  
CONCLUSÃO 
8.	Preliminarmente, se verifica a ocorrência da prescrição qualquer que seja o regime adotado. Ressalta-se que já havia sido reconhecida a prescrição da pretensão punitiva com fundamento no Código Civil.  
8.1.	Os argumentos e documentos apresentados pelo recorrente não evidenciam a boa e regular aplicação dos recursos públicos referente ao Termo de Responsabilidade 398/MPAS/SEAS/2002.   
8.2.	No presente processo, o julgamento da ação penal proferida pela 16ª Vara Federal de Pernambuco não justifica a comunicabilidade de instâncias.  
PROPOSTA DE ENCAMINHAMENTO 
9. Ante o exposto, submete-se à consideração superior a presente análise de recurso de reconsideração interposto por Sérgio Barreto de Miranda contra o Acórdão 10889/2020-TCU-Segunda Câmara, propondo-se, com fundamento nos artigos 32, inciso I, e 33, da Lei 8.443/1992:  
I - corrigir materialmente o subitem 9.1 do Acórdão 10889/2020-TCU-Segunda Câmara, conforme abaixo: 
I.1) onde consta "Fundação de Apoio ao Desenvolvido da Universidade Federal de Pernambuco" leia-se "Fundação de Apoio ao Desenvolvimento da Universidade Federal de Pernambuco"; 
II) conhecer do recurso e: 
II.1) em sede preliminar, reconhecer a prescrição, a fim de tornar sem efeito o Acórdão 10889/2020-TCU-Segunda Câmara; 
II.2) no mérito, caso superada a preliminar, negar provimento ao recurso; 
III - dar ciência da deliberação que vier a ser adotada ao recorrente e aos demais interessados".  
3.	O Ministério Público junto ao TCU manifestou-se na pessoa do Sérgio Ricardo Costa Caribé, cujo parecer coincidiu, na essência, com a proposta da Serur, litteris (peça 125) :
"Trata-se de recurso de reconsideração interposto pelo Sr. Sérgio Barreto de Miranda, ex-prefeito de Panelas/PE contra o Acórdão 10889/2020-TCU-Segunda Câmara, pelo qual este Tribunal, entre outras deliberações, julgou irregulares as contas do ora recorrente, com fundamento no art. 16, inciso III, alínea "c", da Lei 8.443/1992, condenando-o em débito no valor histórico de R$ 288.963,00, descontado o valor já devolvido (peças 84, 96 a 100 e 104 a 106) . 
2.	Nesta fase recursal, a Secretaria de Recursos (Serur) propôs, entre outras medidas, conhecer do recurso de reconsideração para, em sede preliminar, reconhecer a prescrição da pretensão de ressarcimento e tornar sem efeito o acórdão recorrido. No caso de ser superada a preliminar alvitrada, a Serur propôs, quanto ao mérito, negar provimento ao recurso (peças 122, p. 12; 123 e 124) . 
3.	O responsável foi condenado pelo Tribunal em razão do "não atingimento das metas pactuadas no Termo de Responsabilidade 398/MPAS/SEAS/2002...", que "foi celebrado entre aquela municipalidade e o então Ministério da Previdência e Assistência Social e teve por objeto o apoio à realização de ações de geração de renda para as famílias do Programa de Erradicação do Trabalho Infantil - PETI" (peça 85, p. 1) . 
4.	Conforme considerado pelo Tribunal para fins de reconhecimento da prescrição da pretensão punitiva, a irregularidade que ensejou a instauração desta TCE se configurou no exercício de 2006 (peças 2, p. 30-55; 79, p. 1 e 13; e 85, p. 4) . Aborda-se, portanto, irregularidade cometida há mais de dez anos. Considerando a relevância do tema atinente à prescritibilidade da pretensão de ressarcimento aos cofres públicos, sobretudo em face da evolução da jurisprudência do Supremo Tribunal Federal (STF) a respeito da matéria, entendo que se afigura oportuno um exame mais aprofundado acerca desse ponto. 
5.	Antes de tudo, devo destacar que, em outras oportunidades, já manifestei entendimento, em longos e detalhados pareceres, no sentido de que a análise da prescrição da pretensão de ressarcimento ao erário deve seguir as regras estabelecidas no Código Civil atualmente vigente. Como exemplos, cito os pareceres emitidos nos autos do TC Processo 000.012/20203, da relatoria do Ministro Vital do Rêgo, do TC Processo 036.485/2019-5, da relatoria do Ministro-Substituto Marcos Bemquerer Costa, do TC Processo 020.232/2017-9, da relatoria do Ministro-Substituto Weder de Oliveira, do TC Processo 031.091/2013-0, da relatoria do Ministro Benjamin Zymler, do TC  Processo 004.030/2017-6, da relatoria do Ministro-Substituto André Carvalho, do TC Processo 029.107/2019-9, da relatoria do Ministro Raimundo Carreiro, do TC  Processo 006.359/2019-1, da relatoria do Ministro Augusto Nardes, do TC Processo 017.162/2007-1, da relatoria do Ministro Aroldo Cedraz, do TC Processo 035.278/2015-3, da relatoria do Ministro-Substituto Augusto Sherman Cavalcanti, do TC Processo 000.071/2020-0, da relatoria do Ministro Jorge Oliveira, do TC Processo 027.487/2017-2, da relatoria do Ministro Walton Alencar Rodrigues, e do TC Processo 018.978/2012-6, da relatoria do Ministro Bruno Dantas. 
6.	Nos referidos processos, tive a oportunidade de externar opinião no sentido de que, em razão de seu caráter genérico e da ausência de normas específicas que disciplinem o assunto, o art. 205 do Código Civil - que constitui a regra geral de prescrição - deve incidir, a priori, em todas as situações para as quais a lei não tenha estabelecido prazo inferior. As normas de direito civil, notadamente as insertas na parte geral do Código Civil, por sua abrangência e estofo em sólidos princípios de direito, devem orientar a aplicação do Direito em todos os ramos, quando não conflitantes com matérias especificamente reguladas. Compreendo que, por esse caminho não se estará a preencher hiatos, mas sim a reconhecer que, na inexistência de norma específica para a hipótese, devem incidir as regras da Lei 10.406/2002. 
7.	Além do que, há que se reconhecer que a regra do art. 205 do Código Civil, conquanto inespecífica, é perfeitamente compatível com as normas que, desde muito, regem o procedimento de controle externo. E nesse passo, para que não se afronte a harmonia e o caráter sistêmico de suas normas, o Código Civil também pode e deve servir de parâmetro para o regramento de outras questões, como, por exemplo, e no que couber: as causas de suspensão previstas nos arts. 198 e 200; as causas interruptivas do art. 202, incisos I e VI; o recomeço da contagem do prazo estabelecido no art. 202, parágrafo único; a prescrição intercorrente prevista no art. 202, parágrafo único; os efeitos da interrupção efetuada contra devedor solidário, ex vi do art. 204, § 1º, in fine; o prazo geral de dez anos previsto no art. 205; e, o dever de guarda de documentos de que trata o art. 1.194. 
8.	Mesmo ciente de que as mais recentes deliberações da Corte de Contas, por motivos diversos, continuam a adotar a tese da imprescritibilidade da pretensão de ressarcimento (v.g. Acórdão 5236/2020-TCU-Plenário, 11.839/2020-TCU-2ª Câmara, 18/2021-TCU-1ª Câmara e 120/2021-TCU-Plenário) , ratifico posicionamento externado nos pareceres acima citados, no sentido de que o exame da ocorrência da prescrição da pretensão de ressarcimento aos cofres públicos - instrumentalizada nos processos de contas que tramitam no TCU - deve ter como parâmetro o prazo geral de prescrição indicado no art. 205 da Lei 10.406/2002, contado a partir da data de ocorrência da irregularidade que deu origem ao débito, em consonância com o art. 189 da mesma lei. 
9.	Dito isso, passo ao exame, no caso concreto, da ocorrência da prescrição da pretensão de ressarcimento. Considerando que as regras aplicáveis à prescrição da pretensão punitiva, nos termos do Acórdão 1441/2016-TCU-Plenário, são as mesmas que ora propomos para a análise da prescrição da pretensão de ressarcimento ao erário; considerando que, in casu, a irregularidade que ensejaria a aplicação de sanção é a mesma que daria causa à condenação em débito, assim como são as mesmas as causas interruptivas e demais variáveis; entendo cabível a análise em conjunto da ocorrência da prescrição para ambas pretensões. 
10. Adotando-se como parâmetro o exame perpetrado neste parecer acerca da matéria, verifica-se a consumação da prescrição da pretensão de ressarcimento ao erário no tocante ao débito imputado ao responsável. Em linha com o exame da prescrição da pretensão punitiva consignado no voto condutor do acórdão recorrido (peça 85, p. 4) , "conforme verificado, a irregularidade em foco nestes autos ocorreu no exercício de 2006 e o ato ordinatório da citação se deu em fevereiro de 2019 (peça 43) , ou seja, quando transcorrido mais de dez anos...", o que configura a prescrição das pretensões punitiva e de ressarcimento. 
11. Por conseguinte, nos termos do art. 212 do Regimento Interno do TCU, as presentes contas devem ser arquivadas, sem julgamento de mérito. Sem embargo, caso a Corte de Contas, numa análise perfunctória e não exauriente, entenda que a irregularidade guarda correspondência com quaisquer condutas tipificadas na Lei 8.429/1992, deve promover o encaminhamento do acórdão que vier a ser proferido ao Ministério Público Federal, para que adote as medidas que entender cabíveis. 
12. Com relação à análise de mérito das presentes contas, para o caso de não ser acolhida a tese de prescrição da pretensão de ressarcimento aqui defendida, anuo à conclusão da unidade técnica de que "os argumentos e documentos apresentados pelo recorrente não evidenciam a boa e regular aplicação dos recursos públicos referente ao Termo de Responsabilidade..." (peça 122, p. 12) , sobretudo quanto ao descumprimento das metas inicialmente pactuadas. Outrossim, com relação à improcedência de ação penal com o mesmo objeto tratado nesta TCE, como bem concluiu a unidade técnica, "o julgamento da ação penal proferida pela 16ª Vara Federal de Pernambuco não justifica a comunicabilidade de instâncias", visto que "o próprio decisum já afirma a possibilidade de responsabilização do réu pela via administrativa, ou mesmo criminal em razão de serem apuradas falhas na comprovação da forma de execução do projeto" (peça 122, p. 11-12) . 
13. Ante o exposto, este membro do Ministério Público junto ao TCU propõe conhecer do recurso para, em preliminar, reconhecer a prescrição da pretensão de ressarcimento e, por conseguinte, tornar sem efeito o Acórdão 10889/2020-TCU-Segunda Câmara, arquivando o presente processo, sem julgamento do mérito, nos termos do art. 212 do Regimento Interno do TCU, sem prejuízo de que, caso o Tribunal entenda pertinente, envie cópia do acórdão a ser prolatado, bem como do relatório e do voto que o fundamentarem, à Procuradoria da República no Estado de Pernambuco. 
14. Todavia, caso o Tribunal não acolha a tese de prescrição aqui defendida, manifesto-me pelo conhecimento do recurso para, no mérito, negar-lhe provimento, sem prejuízo da correção de erro material identificado pela Serur no subitem 9.1 do Acórdão 10889/2020-TCU-Segunda Câmara, de modo que onde consta "Fundação de Apoio ao Desenvolvido da Universidade Federal de Pernambuco" (peça 84, p. 1) , leia-se "Fundação de Apoio ao Desenvolvimento da Universidade Federal de Pernambuco".
É o relatório.

8.1. Alvaro Figueiredo Maia de Mendonça Junior (14.265/OAB-PE), representando Sergio Barreto de Miranda.  
8.2. Rebeca Lydia Pernambuco Lins (21626/OAB-PE) e outros, representando Fundacao de Apoio Ao Desenvolvimento da Universidade Federal de Pernambuco.

Procurador Sergio Ricardo Costa Caribé.

TOMADA DE CONTAS ESPECIAL. PROGRAMA DE ERRADICAÇÃO DO TRABALHO INFANTIL. ATINGIMENTO PARCIAL DAS METAS DO PROGRAMA NO EXERCÍCIO DE 2003. CONTAS IRREGULARES DO EX-PREFEITO COM DÉBITO. PRESCRIÇÃO DA PRETENSÃO PUNITIVA. RECURSO DE RECONSIDERAÇÃO. CORREÇÃO DE ERRO MATERIAL. PROPOSTA DO MPTCU PARA RECONHECIMENTO DA PRESCRIÇÃO DO DÉBITO. JULGAMENTO IMINENTE DO TEMA 899 DE REPERCUSSÃO GERAL. SOBRESTAMENTO DO FEITO.

TOMADA DE CONTAS ESPECIAL (TCE)

Secretaria de Recursos (Serur);

Relato o presente recurso em razão de sorteio realizado nos termos do inciso I do art. 154 do RI/TCU e dos arts. 21 e 22 da Resolução TCU 175/2005 (peça 103) .
2.	Em análise recurso de reconsideração interposto pelo Sr. Sérgio Barreto de Miranda, ex-prefeito de Panelas/SE contra o Acórdão 10889/2020-TCU-Segunda Câmara, relator o Ministro-Substituto Marcos Bemquerer Costa, que julgou tomada de contas especial instaurada pelo então Ministério do Desenvolvimento Social e Agrário - MDS em desfavor do Sr. Sérgio Barreto de Miranda, em face do não atingimento das metas pactuadas no Termo de Responsabilidade 398/MPAS/SEAS/2002 (Siafi 463254) e que teve por objeto o apoio à realização de ações de geração de renda para as famílias do Programa de Erradicação do Trabalho Infantil - PETI no exercício de 2003. 
3.	A decisão recorrida julgou irregulares as contas do ex-alcaide e condenou-o em débito, ao passo em que reconheceu a prescrição da pretensão punitiva. 
4.	Presentes os requisitos de admissibilidade fixados nos arts. 32, inciso I e 33, da Lei 8.443/1992, impõe-se o conhecimento do recurso, em ratificação ao despacho por mim proferido à peça 109.
5.	A análise empreendida pela Secretaria de Recursos debruçou-se sobre os seguintes pontos: i) ocorrência da prescrição da pretensão punitiva e do débito à luz do RE 636.886 (Tema 899) , julgado pelo Supremo Tribunal Federal; ii) ocorreu ou não equívoco no estabelecimento das metas quantitativas de atendimento das famílias do programa - PETI - Porta de Saída; e iii) ação penal com o mesmo objeto tratado nesta TCE, cuja decisão foi pela improcedência, se comunica ao presente processo.
6.	A Secretaria instrutiva, nos termos do relatório precedente, propõe: i) o reconhecimento da prescrição intercorrente do débito à luz da Lei 9.873/1999 e da prescrição do débito à luz da prescrição decenal prevista no Código Civil; ii) caso superada a questão da prescrição, negar provimento ao recurso pois o recorrente não trouxe elementos suficientes a comprovar o quantitativo faltante de pessoas atendidas pelo programa; iii) correção de erro material no subitem 9.1 do Acórdão 10889/2020-TCU-Segunda Câmara. 
7.	O ilustre representante do Parquet especializado, no parecer igualmente transcrito no relatório precedente, endossou o reconhecimento da prescrição do ressarcimento segundo o parâmetro do prazo geral de prescrição indicado no art. 205 da Lei 10.406/2002, contado a partir da data de ocorrência da irregularidade que deu origem ao débito, em consonância com o art. 189 da mesma lei, com o arquivamento do processo, sem julgamento do mérito. Caso não acolhida a tese da prescrição, pugna não provimento do recurso de reconsideração sem prejuízo da retificação material do Acórdão, alvitrada pela Serur.
8.	Divirjo tão somente quanto aos encaminhamentos relativos à prescrição, suscitados pela Secretaria instrutiva e parcialmente corroborados pelo MP/TCU, visto que, conforme informações colhidas na sessão plenária desta Corte do dia 21/7/2021, em comunicação do Exmo. Ministro Bruno Dantas sobre inspeção da Corregedoria do TCU no âmbito da Segecex acerca do estoque e dos prazos de tramitação dos processos de controle externo, o Supremo Tribunal Federal em breve estaria pautando no plenário virtual o julgamento dos embargos opostos pela AGU nos autos do RE 636.886 (Tema 899 de repercussão geral) , conforme o comunicado cujo excerto transcrevo, litteris:
"... Avaliei que seria muito oportuna a realização do trabalho neste momento, considerando o cenário atual, em que a jurisprudência do Supremo Tribunal Federal se firmou no sentido de considerar que é prescritível a pretensão de ressarcimento ao erário fundada em decisão de Tribunal de Contas. Aliás, a respeito desse tema, Sra. Presidente, eu comuniquei no grupo dos Ministros, mas como é um assunto de interesse de toda a Casa, e também do Ministério do Ministério Público, eu fiz contato no início da nossa sessão com o Ministro Alexandre de Moraes, que me fez saber que pautará o processo dos embargos de declaração que tratam da prescrição da pretensão ressarcitória dos tribunais de contas para a sessão virtual de 13 a 20 de agosto, então acredito que em breve teremos um desfecho final para essa questão..." (Sessão Telepresencial, Plenário de 21/7/2021, 2:16:02 a 2:17:05) 
9.	De fato, quando já havia disponibilizado o relatório preliminar deste TC, o Ministro Alexandre de Moraes, em 26/7/2021, incluiu na pauta do plenário virtual da semana de 13/8/2021 a 20/8/2021 o RE 636.886, inserido na Lista 442-2021.AM, conforme informações do sítio oficial do Supremo Tribunal Federal.
10.	Dentre as questões que deverão ser deliberadas pelo Pretório Excelso, com impacto direto nestas contas especiais, estão a incidência a tese de repercussão geral firmada no julgado embargado - de prescritibilidade da pretensão de ressarcimento - na fase de constituição do título executivo extrajudicial pelo TCU ou apenas na fase executiva, o regime prescricional incidente (decenal quinquenal) , eventuais causas interruptivas e a aplicação aos processos em curso na Corte ou tão somente pro futuro. 
11.	Desse modo, não obstante prevalecer até o momento no TCU a orientação traçada no Acórdão 1441/2016-TCU-Plenário que reconhece tão somente a prescrição decenal da pretensão punitiva, entendo quer seria mais producente e consentâneo com os princípios do devido processo legal, da lealdade processual e da racionalidade administrativa, sobrestar os presentes autos, até a decisão definitiva do STF nos autos daquele recurso extraordinário, que está na iminência de ser proferida, o que não traria maiores prejuízos à regular marcha do processo. 
12.	Reforço essa proposta no caso concreto, em razão igualmente do extenso lapso temporal decorrido desde os fatos aqui descortinados. Os recursos foram liberados por meio da Ordem Bancária 2002OB002761 (peça 2, p. 15-17) , em 3/9/2002, com a execução dos recursos no exercício de 2003 (peça 79, p. 15) e com a prestação de contas apresentada em 9/2/2004 (peça 16, p. 51-67) . Desse modo, discordo das conclusões exaradas no voto condutor do acórdão recorrido de que a "irregularidade em foco nestes autos ocorreu no exercício de 2006" (peça 43) , visto que em 10/11/2006 ocorreu a ciência do fato pela Administração, data essa utilizada como data-base para o débito, nos termos do art. 9º, inciso III, da IN/TCU/ 71/2012, modificada pela IN/TCU 76/2016, e que se refere à data de emissão do Relatório de Ação e Controle no Município de Panelas/PE (peça 2, p. 30-55) .
13.	Ou seja, não há notícias nos autos sobre a realização, pelo concedente, de fiscalização in loco do objeto, salvo a fiscalização empreendida pela CGU em 2006 (peça 2, p. 30-55) , época em que a Administração tomou conhecimento das irregularidades. As primeiras notificações expedidas ao gestor municipal ocorreram em 2011 (peça 2, p. 163) , tendo a Prefeitura sanado algumas das irregularidades, com a constatação de que R$ R$ 91.037,00 foram realmente empregados na execução do objeto, restando um débito potencial de R$ 288.963,00, não devidamente comprovado e com a devolução aos cofres públicos de R$ 6.054,58, em 3/3/2011 (peça 2, p. 106) . 
14.	Somente em 2016 o recorrente foi novamente notificado pelo Ministério do Desenvolvimento Social e Agrário (peça 2, p. 163-164) , com a solicitação de devolução dos valores das metas que não foram atingidas, conforme o Relatório de Ação de Controle da CGU 00190.002804/2006-57.
15.	O ato ordinatório de citação do Sr. Sérgio Barreto de Miranda, ocorreu em 10/2/2019  (peça 43) , mais de 15 anos após o envio da prestação de contas pelo responsável, o que motivou inclusive o reconhecimento da prescrição decenal da pretensão punitiva da Corte pelo acórdão recorrido.
16.	Não foi outro, aliás, o fundamento para o arquivamento da presente TCE em relação à Fundação de Apoio ao Desenvolvimento da Universidade Federal de Pernambuco - FADE/UFPE, contratada para execução do Programa Peti no Município, pelo Acórdão recorrido. Nesse sentido, transcrevo excerto do relatório que precedeu e fundamentou o referido aresto (peça 86, p. 9) :
"20.2.1 Em que pese a jurisprudência deste Tribunal preconizar que o longo lapso temporal por si só não é suficiente para o arquivamento do processo, sendo necessário a comprovação do efetivo prejuízo à defesa (Acórdão 1244/2020-TCU-Primeira Câmara, 1304/2018-Primeira Câmara ambos de Relatoria do Ministro Bruno Dantas, 1509/2015-Primeira Câmara Ministro Revisor Walton Alencar Rodrigues, Acórdão 6990/2014-TCU-Primeira Câmara, Relator Ministro Walton Alencar Rodrigues) , considerando que o conhecimento dos fatos ocorreu apenas em 10/11/2006, pela Controladoria Geral da União - Regional de Pernambuco, na fiscalização realizada in loco é razoável, realizada em atendimento à solicitação do Ministério Público, é supor que após praticamente 13 anos (27/2/2019) , a responsável, na condição de contratada pela Prefeitura Municipal de Canela/PE (convenente) , para executar o objeto conveniado, ser surpreendida com o chamamento aos autos para comprovar a regular execução dos recursos é demasiado oneroso. 
20.2.2 O efetivo franqueamento do contraditório e da ampla defesa não se concretiza apenas com a notificação ou a citação do responsável. Ao ser instado a se manifestar, ele deve poder reunir as condições materiais e fáticas de produzir a defesa, o que não se afirmar no presente caso. Assim, homenagem ao princípio insculpido no art. 5º, inciso LV, bem como ao da segurança jurídica, cabe propor o acatamento das alegações de defesa sob análise". (Acresci grifos)   
17.	Com essa diretiva em tela, proponho, antes de me manifestar em definitivo sobre o mérito das presentes contas especiais, o sobrestamento do feito, no aguardo do julgamento, pelo Supremo Tribunal Federal, dos aclaratórios opostos no RE 636.886 (Tema 899 de repercussão geral) , com a determinação de retorno dos autos ao meu gabinete.
18.	Acompanho ainda proposta da Serur, secundada pelo MP/TCU, para retificação do subitem 9.1 do Acórdão 10889/2020-TCU-Segunda Câmara, por inexatidão material.
	Face ao exposto, voto por que o Tribunal adote o acórdão que ora submeto à apreciação deste Colegiado.
TCU, Sala das Sessões Ministro Luciano Brandão Alves de Souza, em 27 de julho de 2021.
RAIMUNDO CARREIRO 
Relator